【裁判字號】    98,上訴,1570
【裁判日期】    980910
【裁判案由】    偽造有價證券等
【裁判全文】
臺灣高等法院臺中分院刑事判決        98年度上訴字第1570號
上  訴  人
即  被  告  戊○○
指定辯護人  本院公設辯護人  賴泰鈞
上列上訴人即被告因偽造有價證券等案件，不服臺灣臺中地方法
院98年度訴字第1668號，中華民國98年6月30日第一審判決（起
訴案號：臺灣臺中地方法院檢察署98年度偵字第5735號），提起
上訴，本院判決如下：
    主  文
原判決關於偽造有價證券及於民國96年2月9日犯詐欺取財罪部分
均撤銷。
戊○○犯偽造有價證券罪，處有期徒刑年貳月，偽造如附表(二)
所示之本票貳張及「陳琳達」印章壹枚均沒收。
其他上訴駁回。
撤銷改判部分所處有期徒刑年貳月，及上訴駁回部分（即附表
(一)編號、部分）所處有期徒刑捌月、拾月，應執行有期徒刑
年陸月。
    犯罪事實
一、戊○○於民國95年間，與丙○○在廟裡拜拜而結識，且丙○○認為戊○○會起駕且有神明附身，而對其有相當之信任。
    詎料，戊○○因在外積欠大筆債務，無法清償，竟意圖為自
    己不法之所有，於民國96年1月31日前3個月，即95年10月底
    某日（起訴書誤載為96年1月31日），在其位於臺中縣沙鹿
    鎮○○路上之法主宮廟內，向丙○○訛稱：因陳琳達與別人
    合建房屋，伊代陳琳達向人籌資，且伊在桃園縣亦有房屋，
    資力無虞云云，致丙○○不疑有詐而陷於錯誤，因而交付新
    臺幣（下同）80萬元予戊○○，並約定3個月即96年1月31日
    清償（如附表(一)編號之事實）。詎清償期屆至，戊○○無
    力償還該借款，乃另意圖供行使之用，於96年1月30日，委
    託桃園市某不知情之刻印業者，偽造「陳琳達」之印章一顆
    （未據扣案），再於其桃園市○○○街43號3樓之處所，接
    續偽造如附表(二)所示之「陳琳達」署名及印文，而偽造如附
    表(二)編號、所示之本票2張（如附表(一)編號之事實）
    ；隨於96年1月31日，持前揭偽造之如附表(二)編號所示之8
    0萬元本票，在臺中縣沙鹿鎮○○路上之法主宮廟內向丙○○行使，並訛稱係陳琳達本人所簽發，而要求藉此延期清償
    該筆80萬元之借款。同時又向丙○○表示：陳琳達因合建房
    屋，只差一些錢就可以完成房屋興建，而且可以分到房子，
    所以要再借90萬元云云，再交付如附表(二)編號之90萬元本
    票予戊○○而行使之，雙方並約定90萬元於同年2月9日取款
    。丙○○不疑有他，遂於96年2月9日在臺中縣沙鹿鎮○○路
    上之法主宮廟內，再交付90萬元予戊○○（如附表(一)編號
    之事實）。嗣於96年2月26日，戊○○復另意圖為自己不法
    之所有，在臺中縣沙鹿鎮○○路上之法主宮廟內向丙○○誆
    稱：乙○○之母親丁○○因住院急需用錢，乙○○之配偶蔡
    秋田因而向人調錢並簽發100萬元支票供作擔保，惟無力支
    付票款，為免影響蔡秋田之信用紀錄，伊代乙○○、蔡秋田
    籌款100萬元云云，致丙○○不知有詐而陷於錯誤，因而於
    彰化市三信商業銀行匯款100萬元至戊○○之中國信託商業
    銀行南桃園分行帳號000000000000號之帳戶內（如附表(一)編
    號之事實）。嗣丙○○發現「琳達髮廊」負責人陳麗對，
    雖對外均稱「陳琳達」，但並未簽發本票交予戊○○，亦未
    因合建房屋事由而委託戊○○向人借錢。且蔡秋田、乙○○
    亦未曾委由戊○○向丙○○借錢，而戊○○亦未將上開借款
    轉交予蔡秋田、乙○○，丙○○至此始知受騙。
二、案經丙○○訴由臺灣桃園地方法院檢察署呈請臺灣高等法院
    檢察署檢察長令轉臺灣臺中地方法院檢察署檢察官偵查起訴
    。
    理  由
一、證據能力部分：
  (一)按被告以外之人（包括證人、鑑定人、告訴人、被害人及共
    同被告等）於審判外之陳述雖不符刑事訴訟法第159條之1至
    之4等四條之規定，而經當事人於審判程序同意作為證據，
    法院審酌該言詞陳述或書面陳述作成時之情況，認為適當者
    ，亦得為證據；當事人、代理人或辯護人於法院調查證據時
    ，知有刑事訴訟法第159條第1項不得為證據之情形，而未於
    言詞辯論終結前聲明異議者，視為有前項之同意，同法第15
    9條之5定有明文。立法意旨在於傳聞證據未經當事人之反對
    詰問予以核實，原則上先予排除。惟若當事人已放棄反對詰
    問權，於審判程序中表明同意該等傳聞證據可作為證據；或
    於言詞辯論終結前未聲明異議，基於尊重當事人對傳聞證據
    之處分權，及證據資料愈豐富，愈有助於真實發見之理念，
    且強化言詞辯論主義，使訴訟程序得以順暢進行，上開傳聞
    證據亦均具有證據能力。
  (二)本件檢察官、被告及辯護人於審判期日，對本案之全部證據
    之證據能力均不爭執，復於審判期日就本院提示之證據於言
    詞辯論終結前，均未就所調查之證據主張有刑事訴訟法第15
    9條不得為證據之情形，且均表示無意見，本院審酌該等證
    據作成時，亦無不適當之處，是參考上開最高法院判決要旨
    ，應視為已有將該等傳聞之證據採為證據之同意，本案經調
    查之證據均有證據能力。
二、訊據上訴人即被告戊○○對於前揭犯罪事實均坦承不諱，核
    與證人即告訴人丙○○於原審審理中證述之情節相符，復與
    證人陳麗對、丁○○、林陳秀卿、乙○○等人證述之情節一
    致。此外，復有三信商業銀行匯款書、中國信託商業銀行96
    年9月17日中信銀集作字第96507557號函附之戊○○開戶資
    料及歷史交易查詢報表、新竹國際商業銀行（戶名：柯家卉
    ）存摺封面及內頁資料影本各1份，如附表(二)編號、之
    本票影本2張在卷可稽，被告自白犯罪與事實相符。被告於
    本院雖辯稱其向告訴人借款，均有支付利息，應不構成詐欺
    云云；然查被告隱匿自己財務不佳之實情，又以不實之借款
    理由，向告訴人借貸鉅額款項，已使告訴人因資訊不明，不
    能為正常徵信判斷，而貸以款項，被告所為自應被評價為以
    詐術方法，使人陷於錯誤而交付財物，且被告復未能合理交
    代借得款項之正常流向，亦不能不認為有為自己不法所有之
    意圖。其支付小額利息，不過為詐欺方法之一部分，尚難因
    此為被告有利之認定。綜上所述，本件事證明確，被告犯行
    已堪認定。
三、核被告所為，如附表(一)所示部分，均係犯刑法第339條
    第1項之詐欺取財罪，如附表(一)所示部分，則係犯刑法
    第201條第1項之偽造有價證券罪及刑法第339條第1項之詐欺
    取財罪。被告利用不知情之刻印業者偽造「陳琳達」印章一
    顆，係間接正犯。其偽造印章、印文及署名之行為，係偽造
    附表(二)所示本票2張之部分行為，又其偽造後持以行使之低
    度行為，應為偽造之高度行為所吸收，均不另論罪。又按同
    時偽造同一被害人之多件同類文書或同一被害人之多張支票
    、本票時，其被害法益仍僅一個，不能以其偽造之文書件數
    或支票、本票張數，計算其法益，此與同時偽造不同被害人
    之文書或支票時，因有侵害數人法益，係一行為觸犯數罪名
    者迥異。本件被告利用不知情之第三人刻製「陳琳達」之印
    章一顆後，於同一時間，蓋用該印章而偽造如附表(二)所示「
    陳琳達」名義之本票2張，其侵害之法益相同，且時間密接
    ，顯係基於單一偽造有價證券犯意下之接續行為，應論以單
    一偽造有價證券罪，公訴意旨認應成立二次偽造有價證券罪
    ，容有誤會。再者，本件被告係因如附表(一)所示之借款期
    限將屆，且另有資金缺口，擬再向告訴人訛詐借款，而偽造
    如附表(二)所示之2張本票，其於如附表(一)所示時地，偽造
    本票之行為，與如附表(一)所示之詐欺取財行為，具有內部
    緊密聯繫關係，於社會上客觀評價，應認係為達同一目的之
    不同階段作為，宜合併評價為同一犯罪行為概念，而觸犯偽
    造有價證券及詐欺取財罪名，應依刑法第55條前段規定論以
    較重之偽造有價證券一罪。公訴意旨認如附表(一)所示部分
    不另論以詐欺罪，亦有誤會。此部分既經起訴書載為犯罪事
    實，且與偽造有價證券罪部分，有想像競合犯裁判上一罪之
    關係，本院自得併予審究。被告1次偽造有價證券（內含1次
    詐欺取財）之犯行，與其前後2次向被害人訛詐借款之詐欺
    犯行，犯意各別，行為互異，應予分論併罰。
四、原審法院就如附表(一)所示犯罪行為，因認被告罪證明確
    ，適用刑法第339條第1項，刑法施行法第1條之1規定，審酌
    被告明知自己經濟已陷於拮据，竟假籍名義向被害人借款，
    造成被害人多次遭騙，事後雖坦承犯行，態度尚佳，惟被害
    人因而遭詐騙180萬元，至今仍未獲被告賠償分文等一切情
    狀，分別就如附表(一)所示犯行，各量處有期徒刑8月、
    10月。核其認事用法並無違誤，量刑亦屬妥適，應予維持。
    被告上訴意旨改口否認有詐欺犯意，並執前詞指摘原判決不
    當，並無理由，應予駁回。至如附表(一)所示之犯罪行為
    ，原審法院亦認被告罪證明確，而各予論科，固屬有據。然
    查此部分犯罪行為客觀上應合併評價為同一犯罪行為，而觸
    犯二不同罪名，依想像競合犯規定，從較重之偽造有價證券
    罪論處，業如前述。原審法院予以分論併罰，尚有違誤；被
    告上訴意旨否認詐欺犯意，雖無理由，然原判決關於此部分
    ，既有上揭可議之處，仍應由本院予以撤銷改判。爰審酌被
    告明知自己經濟已陷於拮据，竟假籍名義向被害人借款，同
    時偽造不實之本票取信被害人，造成被害人再度遭騙，雖被
    告犯後坦承犯行，態度尚佳，惟被害人因而遭詐騙90萬元，
    且至今仍未與被害人達成和解等一切情狀，量處如主文第2
    項所示之刑，並與上開上訴駁回部分所處主刑，依法定其應
    執行刑。至如附表(二)所示偽造之本票2張及偽造之「陳琳達
    」印章1顆，雖均未扣案，惟並無證據證明業已滅失，應分
    別依刑法第205條、第219條之規定，不問屬於犯人與否均沒
    收之；至本票上偽造之發票人「陳琳達」署名、印文各2 枚
    ，已成為偽造本票之一部分，為該偽造本票沒收諭知效力所
    及，無庸再依刑法第219條規定，另諭知沒收，附此敘明。
據上論斷，應依刑事訴訟法第368條、第369條第1項前段、第364
條、第299條第1項前段，刑法第201條第1項、第339條第1項、第
55條前段、第51條第5款、第205條、第219條，刑法施行法第1條
之1，判決如主文。
本案經檢察官甲○○到庭執行職務。
中    華    民    國    98    年    9     月    10    日
            刑事第六庭  審判長法  官  李  文  雄
                              法  官  張  恩  賜
                              法  官  邱  顯  祥
上列正本證明與原本無異。
偽造有價證券部分得上訴。
詐欺取財部分不得上訴。
如不服本判決應於收受送達後十日內向本院提出上訴書狀，其未
敘述上訴之理由者並得於提起上訴後十日內向本院補提理由書（
均須按他造當事人之人數附繕本）「切勿逕送上級法院」。
                              書記官  許  美  惠
中    華    民    國    98    年    9    月      10   日
附表(一)：被告之犯罪行為
┌──┬────┬────┬────────────────┬─────┐
│編號│犯罪時間│犯罪地點│犯        罪        行        為│詐騙之金額│
├──┼────┼────┼────────────────┼─────┤
│  │95年10月│台中縣沙│向丙○○佯稱「陳琳達」與他人合建│新台幣（下│
│    │底某日  │鹿鎮中棲│房屋，伊代陳琳達籌資，致使丙○○│同）80萬元│
│    │        │路上之法│陷於錯誤，而交付80萬元予戊○○。│          │
│    │        │主宮廟  │                                │          │
├──┼────┼────┼────────────────┼─────┤
│  │96年1月 │桃園市宏│委託桃園地區某不知情之刻印業者，│          │
│    │30日    │昌10街43│偽造「陳琳達」之印章一顆，再接續│          │
│    │        │號3 樓住│偽造「陳琳達」之印文及署名而偽造│          │
│    │        │處      │如附表(二)所示之本票2張 （行使之行│          │
│    │        │        │為詳如下述）。                  │          │
├──┼────┼────┼────────────────┼─────┤
│  │96年2月9│台中縣沙│於96年1 月31日同時交付上開偽造之│90萬元    │
│    │日      │鹿鎮中棲│本票2 張予丙○○，其中面額80萬元│          │
│    │        │路上之法│之本票作為編號借款延期清償之擔│          │
│    │        │主宮廟  │保；同時再以相同之理由，向丙○○│          │
│    │        │        │詐借90萬元，並以90萬元之本票作為│          │
│    │        │        │擔保。丙○○則於96年2月9日交付90│          │
│    │        │        │萬元予戊○○（行使偽造本票之行不│          │
│    │        │        │另論罪）。                      │          │
├──┼────┼────┼────────────────┼─────┤
│  │96年2 月│(1)台中縣│在左開(1)之地點向丙○○誆稱：柯卉│100萬元   │
│    │26日    │沙鹿鎮中│家之母親丁○○因住院急需用錢，柯│          │
│    │        │棲路上之│卉家之配偶蔡秋田因而向人調錢並簽│          │
│    │        │法主宮廟│發100 萬元支票供作擔保，因無力支│          │
│    │        │        │付票款，為免影響蔡秋田之信用紀錄│          │
│    │        │(2)彰化市│，伊代乙○○、蔡秋田籌款100 萬元│          │
│    │        │三信合作│，致丙○○陷於錯誤，因而於左開(2)│          │
│    │        │社      │之地點匯款100 萬元至戊○○中國信│          │
│    │        │        │託商業銀行南桃園分行帳戶。      │          │
└──┴────┴────┴────────────────┴─────┘
附表(二)：被告偽造之本票明細（單位：新台幣元）
┌──┬───┬───┬────┬────┬───┬────────────┐
│編號│票  號│發票人│發 票 日│到 期 日│面  額│偽    造    之   署   押│
├──┼───┼───┼────┼────┼───┼────────────┤
│  │950651│陳琳達│96. 1.31│96. 4.30│80萬元│「陳琳達」署名1枚印文2枚│
├──┼───┼───┼────┼────┼───┼────────────┤
│  │950656│陳琳達│96. 2. 9│96. 5. 1│90萬元│「陳琳達」署名1枚印文2枚│
└──┴───┴───┴────┴────┴───┴────────────┘
附表(三)：罪名及科刑
┌──┬────┬────────────┬──────────────────┐
│編號│犯罪行為│罪              名      │宣              告                刑│
├──┼────┼────────────┼──────────────────┤
│ 一 │如附表(一)│意圖為自己不法之所有，以│處有期徒刑捌月。                    │
│    │編號  │詐術使人將本人之物交付。│                                    │
├──┼────┼────────────┼──────────────────┤
│ 二 │如附表(一)│意圖供行使之用，而偽造有│處有期徒刑參年貳月，偽造如附表(二)之本│
│    │編號│價證券。                │票貳張及「陳琳達」印章壹顆均沒收。  │
├──┼────┼────────────┼──────────────────┤
│ 三 │如附表(一)│意圖為自己不法之所有，以│處有期徒刑拾月。                    │
│    │編號  │詐術使人將本人之物交付。│                                    │
└──┴────┴────────────┴──────────────────┘
附錄論罪科刑法條：
中華民國刑法第201 條
意圖供行使之用，而偽造、變造公債票、公司股票或其他有價證
券者，處3 年以上10年以下有期徒刑，得併科3 千元以下罰金。
行使偽造、變造之公債票、公司股票或其他有價證券，或意圖供
行使之用，而收集或交付於人者，處1年以上7年以下有期徒刑，
得併科3千元以下罰金。


司法院資訊處製作；財團法人民間司法改革基金會備份。
